臺灣高等法院臺中分院民事判決
109年度上字第448號

上  訴  人  高秀雲    


訴訟代理人  陳怡婷律師
被 上訴 人  楊仁豪    
訴訟代理人  張宗存律師
複 代理 人  蔡宜樺律師

上列當事人間請求分割共有物事件，上訴人對於中華民國109年7
月2日臺灣彰化地方法院109年度訴字第521號第一審判決提起上
訴，本院於111年2月16日言詞辯論終結，判決如下：
    主      文
一、原判決廢棄。
二、兩造共有坐落彰化縣○○市○村段000地號土地應全部分歸上訴
    人取得。上訴人應補償被上訴人新臺幣柒佰肆拾玖萬陸仟捌
    佰貳拾元。
三、第一、二審訴訟費用由被上訴人負擔二分之一，餘由上訴人
    負擔。
    事實及理由
一、被上訴人主張：
    坐落彰化縣○○市○村段000地號土地（下稱系爭土地）為
    兩造所共有，應有部分各為2分之1，兩造就系爭土地並無不
    得分割之約定，系爭土地並無地上物，僅上訴人在其分管範
    圍內種植稻米、蔬菜等短期作物，爰依民法第823條第1項、
    第824條規定提起本件訴訟。並同意由上訴人單獨取得系爭
    土地所有權全部，同時以新臺幣（下同）749萬6,820元補償
    被上訴人。
二、上訴人則以：
　　上訴人與被上訴人之前手甲○○曾簽署共有土地分管協議書，
    上訴人在分管之土地範圍，種植稻谷、蔬菜等作物，維持上
    訴人一家之生計，被上訴人自購買所分管之土地範圍後，就
    土地未加經營管理使用，請求將系爭土地分歸上訴人單獨取
    得，由上訴人以749萬6,820元補償被上訴人等語，資為抗辯
    。
三、原審判決系爭土地予以變價分割，上訴人不服，提起上訴，
    並聲明：㈠原判決廢棄。㈡兩造共有之系爭土地應全部分歸上
    訴人取得。上訴人應補償被上訴人749萬6,820元。被上訴人
    則聲明：同意上訴人之上訴聲明。
四、本院之判斷： 　　
㈠、按「各共有人，除法令另有規定外，得隨時請求分割共有物
    。但因物之使用目的不能分割或契約訂有不分割之期限者，
    不在此限」，民法第823條第1項定有明文。次按各共有人，
    除法令另有規定外，得隨時請求分割共有物，但因物之使用
    目的不能分割或契約訂有不分割之期限者，不在此限，民法
    第823條第1項定有明文。是以，共有物依其使用目的並非不
    能分割，又未有不分割之約定者，各共有人得隨時請求分割
    。經查，上訴人主張系爭土地為兩造所共有，應有部分各2
    分之1，又系爭土地並無不能分割之情事，兩造間亦無不分
    割之約定，且系爭土地並無地上物，僅上訴人在其分管範圍
    內種植稻米、蔬菜等短期作物等事實，業據提出土地登記第
    一類謄本及地籍圖謄本等件為證（見原審卷第13-15頁），
    復為兩造所不爭執，並有現場相片可佐【見本院卷第74頁及
    附於○○不動產估價師事務所（下稱○○事務所）出具之不動產
    估價報告書（下稱估價報告書）】，堪信為真實。則兩造無
    法就系爭土地分割方法達成協議，被上訴人依上開規定，請
    求分割系爭土地，自屬於法有據。　
㈡、再按依民法第824條第2、3項規定，法院所定共有物之分割方
    法有：「一、以原物分配於各共有人，但各共有人均受原物
    之分配顯有困難者，得將原物分配於部分共有人。二、原物
    分配顯有困難時，得變賣共有物，以價金分配於各共有人；
    或以原物之一部分分配於各共有人，他部分變賣，以價金分
    配於各共有人。以原物為分配時，如共有人中有未受分配，
    或不能按其應有部分受分配者，得以金錢補償之」。又按農
    業發展條例（下稱農發條例）第16條規定：「每宗耕地分割
    後每人所有面積未達0.25公頃者，不得分割。但有下列情形
    之一者，不在此限：一、因購置毗鄰耕地而與其耕地合併者
    ，得為分割合併；同一所有權人之二宗以上毗鄰耕地，土地
    宗數未增加者，得為分割合併。二、部分依法變更為非耕地
    使用者，其依法變更部分及共有分管之未變更部分，得為分
    割。三、本條例中華民國89年1月4日修正施行後所繼承之耕
    地，得分割為單獨所有。四、本條例中華民國89年1月4日修
    正施行前之共有耕地，得分割為單獨所有。五、耕地三七五
    租約，租佃雙方協議以分割方式終止租約者，得分割為租佃
    雙方單獨所有。六、非農地重劃地區，變更為農水路使用者
    。七、其他因執行土地政策、農業政策或配合國家重大建設
    之需要，經中央目的事業主管機關專案核准者，得為分割。
    前項第三款及第四款所定共有耕地，辦理分割為單獨所有者
    ，應先取得共有人之協議或法院確定判決，其分割後之宗數
    ，不得超過共有人人數」。經查，系爭土地之使用分區為特
    定農業區，使用地類別為農牧用地，為農發條例第3條第11
    款所規定之耕地，有土地登記第一類謄本可佐，並經彰化縣
    ○○地政事務所以109年9月29日彰地○字第0000000000號函（
    見本院卷第102頁）及彰化縣政府109年10月13日府農務字第
    0000000000號函（見本院卷第104頁）覆在卷，則系爭土地
    之分割，應受農發條例第16條規定之限制。而系爭土地面積
    1376.81平方公尺，且無農發條例第16條第1項但書所規定例
    外情形，如按兩造應有部分為原物分割，兩造所分得之土地
    面積均未達2,500平方公尺（即0.25公頃），依農發條例第1
    6條第1項規定，本不得為原物分割。惟農發條例上開規定之
    目的係在防止耕地細分，僅在限制就共有之耕地分割時，如
    採原物分割之方法，不得違反上開規定就耕地為細分，非在
    禁止就共有之耕地為其他方式之分割，且共有耕地之分割方
    法除採原物分割外，尚有變價分割方法，如採原物分割亦可
    採不違反上開規定之將原物分歸一人或數人共有，而補償未
    獲分配共有人之分割方法。本件兩造於本院111年2月16日言
    詞辯論期日時，均表明同意由上訴人取得系爭土地全部，並
    由上訴人以749萬6,820元補償被上訴人（見本院卷第186、1
    95頁），則系爭土地之分割已無土地細分之問題，自不受農
    發條例第16條第1項禁止分割之限制。
㈢、本院審酌兩造已達成由上訴人取得系爭土地全部，並由上訴
    人補償被上訴人之分割方法，而系爭土地目前由上訴人耕作
    所分管之範圍，上開分割方法符合兩造之利益及使用現況，
    且系爭土經本院囑託○○事務所鑑定結果，每坪價格為3萬5,0
    00元，總價值為1,457萬6,975元（見估價報告書第1頁），
    兩造同意以每坪3萬6,000元作為上訴人補償被上訴人之價格
    ，亦與估價報告書所鑑定之市場行情相近，應屬妥適，爰判
    決如主文第2項所示。
五、綜上所述，本件被上訴人請求分割系爭土地，並無不合，應
    予分割，原審判決未及審酌兩造於本院所提出之新分割方法
    ，而判決系爭土地變價分割，自有未洽。又按法院併以原物
    分配、變賣、金錢補償為共有物之分割方法時，其判決有不
    可分割之關係，當事人對於第一審法院定分割方法之判決提
    起上訴時，第二審法院如認第一審法院所定分割方法有部分
    不當，即應將第一審判決全部廢棄改判，不得為一部維持一
    部廢棄之判決(最高法院108年度台上字第812號判決參照)。
    原判決所定分割方法不當，上訴意旨指摘原判決此部分不當
    ，求予廢棄改判，為有理由，爰將原判決全部廢棄，改諭知
    如主文第2項所示。
六、末按共有物分割，由敗訴當事人負擔訴訟費用顯失公平者，
    法院得酌量情形，命勝訴之當事人負擔其一部，民事訴訟法
    第80條之1定有明文。本件分割共有物之訴，既經本院判准
    分割，並為全體共有人定分割方法，如僅由上訴人負擔訴訟
    費用顯失公平，爰併令兩造各負擔訴訟費用2分之1。
七、本件事證已明，兩造其餘之攻擊或防禦方法及所用之證據，
    經本院斟酌後，認為均不足以影響本判決之結果，爰不逐一
    論列，附此敘明。
八、據上論結，本件上訴為有理由，判決如主文。　　
中　　華　　民　　國　　111 　年　　3 　　月　　9 　　日
                  民事第二庭    審判長法　官  楊國精
　　　　　　　　　　　      　　　　　法　官  陳正禧
　　　　　　　　　　　      　　　　　法　官  李立傑
正本係照原本作成。
如不服本判決，應於收受送達後二十日內向本院提出上訴書狀，
其未表明上訴理由者，應於提出上訴後二十日內向本院補提理由
書狀（均須按他造當事人之人數附繕本）。因疫情而遲誤不變期
間，得向法院聲請回復原狀。
上訴時應提出委任律師或具有律師資格之人之委任狀。委任有律
師資格者，另應附具律師資格證書及釋明委任人與受任人有民事
訴訟法第四百六十六條之一第一項但書或第二項所定關係之釋明
文書影本。如委任律師提起上訴者，應一併繳納上訴裁判費。

                                      書記官  李欣憲
　　　　　　　　　　　　　　　　　　　
中　　華　　民　　國　　111 　年　　3 　　月　　9 　　日